【裁判字號】    94,上重訴,105
【裁判日期】    950104
【裁判案由】    殺人
【裁判全文】
臺灣高等法院刑事判決               94年度上重訴字第105號
上  訴  人  甲○○
即  被  告
                    現羈押於臺灣臺北看守所
輔  佐  人  乙○○
選任辯護人  巨克安律師
上列上訴人因殺人案件，不服臺灣桃園地方法院94年度重訴字第
49號，中華民國94年10月31日第一審判決（起訴案號：臺灣桃園
地方法院檢察署94年度偵字第11297號），提起上訴，本院判決
如下：
    主  文
原判決撤銷。
甲○○殺人，處有期徒刑拾伍年，褫奪公權陸年。扣案鋁製球棒
壹支沒收。
    事  實
一、甲○○與陳慧記係鄰居關係，緣甲○○於民國（同上）94年
    6月18日晚間與友人在桃園縣龍潭鄉某處飲酒後（未達心神
    喪失或精神耗弱之狀態），同年月19日凌晨零時30分許返回
    桃園縣中壢市○○街26巷22號4樓之住處，在上址一樓門外
    大聲喧鬧，而陳慧記亦因酒後（送醫抽血之檢測值為170mg/
    dl，法務部法醫研究所事後驗血、膽汁、胃內容物之酒精成
    分，分別為75mg/dl，即0.075%，膽汁為90mg/dl，胃內容物
    為97mg/dl），不滿甲○○妨害居住安寧乃下樓勸阻甲○○
    ，雙方在上開處所激烈口角，甲○○氣憤難平頓起殺機，返
    回住處取出其所有鋁製球棒一支後下樓找陳慧記理論，甲○
    ○明知以鋁製球棒揮擊人之頭、胸、腹部等要害，足以致人
    於死，竟仍基於殺人犯意，雙手持上開球棒高舉過頭，猛力
    朝陳慧記之頭部、胸部、腹部、背後兩胛部、右上臂、兩前
    臂等處揮擊數次，致陳慧記受有胸腹部鈍傷、右肺下葉下緣
    挫傷瘀血、肝臟嚴重破裂、左顳部鈍器傷、背後兩胛部鈍器
    傷瘀血、右上臂鈍器傷、肱骨骨折、兩前臂鈍器防禦性外傷
    之傷害。甲○○行兇後未救助陳慧記，攜球棒返住處藏放，
    隨即更衣下樓購買香菸，嗣警方據報趕往現場後雖將陳慧記
    送醫急救，惟陳慧記仍於94年6月19日上午11時許，因胸腹
    部鈍傷，肝臟嚴重破裂引發失血性休克死亡，案發後經警查
    訪依蔡易達、陳昕陽之陳述，循線查知上情，並在甲○○住
    處扣得上開鋁製球棒一支。
二、案經桃園縣政府警察局中壢分局報請臺灣桃園地方法院檢察
    署檢察官偵查起訴。
    理  由
一、訊據上訴人即被告甲○○坦承於上開時地，持扣案鋁製球棒
    揮擊被害人陳慧記，造成陳慧記受有如事實欄所述傷害，進
    而因胸腹部鈍傷，肝臟嚴重破裂引發失血性休克死亡等事實
    ，惟辯稱略以：「案發當日有喝酒有醉意，因陳慧記在住處
    樓下叫囂，辱罵三字經，才持球棒下樓找陳慧記理論，雖有
    持球棒毆打陳慧記，但只是亂揮，不知打中何部位，不知揮
    擊幾次，不知自己在做什麼，並無殺死陳慧記意思」云云。
二、經查：
(一)、本件認定事實所引用之本件卷內所有卷證資料（包含人證與
    文書證據、物證等證據），並無證據證明係公務員違背法定
    程序所取得，又本件被告以外之人於審判外之陳述，亦無刑
    事訴訟法第159條之1至之3所規定之不得作為證據之情形，
    且卷內之文書證據，亦無刑事訴訟法第159條之4之顯有不可
    信之情況與不得作為證據之情形，則依刑事訴訟法第159條
    至159條之5之規定，本件認定事實所引用之本件卷證所有證
    據（包含人證與文書證據、物證等證據），均認為有證據能
    力，合先敘明。
(二)、被告甲○○坦承於上開時地，持扣案鋁製球棒揮擊被害人陳
    慧記之事實，核對目擊證人蔡易達、蔡麗琴、陳昕陽於警詢
    所陳以及於原審具結證述情節相符，並有現場蒐證照片在卷
    及被告行兇用之鋁製球棒一支扣案可考。
(三)、被告持球棒毆打被害人陳慧記，致陳慧記受有胸腹部鈍傷、
    右肺下葉下緣挫傷瘀血、肝臟嚴重破裂、左顳部鈍器傷、背
    後兩胛部鈍器傷瘀血、右上臂鈍器傷、肱骨骨折、兩前臂鈍
    器防禦性外傷之傷害，經送醫急救後，因胸腹部鈍傷，肝臟
    嚴重破裂引發出血性休克死亡等情，亦經臺灣桃園地方法院
    檢察署檢察官督同檢驗員及法醫師相驗及解剖明確，並製有
    勘驗筆錄、相驗屍體證明書、驗斷書、解剖筆錄、法務部法
    醫研究所94醫鑑字第1107號鑑定書及相驗照片存卷足憑。
(四)、按刑法上殺人與傷害致人於死之區別，本視加害人有無殺人
    之犯意為斷，被害人所受傷害之程度及部位，固不能據為認
    定有無殺人犯意之唯一標準，但被害人所受傷害之程度、部
    位，及加害人之下手情形如何，於審究犯意方面，仍不失為
    重要參考（20年非字第104號判例參照）。查被害人陳慧記
    遭被告持球棒毆打而受有上開傷害乙節，足見被告確係持球
    棒朝被害人胸、腹等身體部位揮擊。再由被害人右肺下葉下
    緣挫傷瘀血、肝臟嚴重破裂等深及內臟之傷勢，及證人陳昕
    陽於原審證稱：「（剛剛你提到你看到打人的過程，當時打
    人的人的姿勢、動作為何？）雙手握類似木棒的東西，舉超
    過頭，往下打」等語（原審卷第第94頁），可見被告持球棒
    揮擊力道之猛。而人體胸部及腹部分別有心、肺及肝臟等重
    要器官，若持質地堅硬之鋁質球棒猛力揮擊他人身體上開要
    害部位，足以發生死亡結果，為一般人可預知，被告為具一
    般智識成年人，對此實難諉為不知。被告雖辯稱：「當日其
    因酒醉，不知自己在做什麼，其只是持球棒亂揮，不知打到
    陳慧記身體何處，亦不知揮擊幾次，其並無殺死陳慧記之意
    思」云云，然查，被告打完陳慧記後，即上樓換衣服、上廁
    所，並因身上已無香菸而攜帶新臺幣五十元下樓前往便利商
    店購買七星牌香菸一包等情，業據被告於偵查、原審陳述明
    確，且其所述情節又與證人蔡易達、陳昕陽於原審證述內容
    相符，此足見被告對案發各項事件有相當清楚記憶。況依現
    場蒐證照片，被告持以行兇之鋁質球棒係在被告房間衣櫥內
    尋獲，被告於行兇後既尚知將球棒藏於衣櫥中而非任意置放
    ，顯非處於酒醉意識模糊狀態。則被告於案發後既知更衣、
    藏放兇器以掩飾犯行，並往商店購買香菸，足見其於案發時
    有正常判斷能力，是被告所辯不足採信。被告於行為當時其
    主觀上要可認識持球棒朝人之頭、胸、腹等要害部位揮擊將
    生致人於死之結果，其既認識預見於此，竟仍執意悍然為之
    ，持球棒揮擊時，下手力道猛烈，而證人蔡易達、陳昕陽於
    原審證述被害人倒臥跌坐地上，被告仍繼續持球棒用力毆打
    ，足證被告行兇時殺意堅定，確係基於殺死被害人而故意行
    兇甚明。
(五)、被害人陳慧記係聽到被告在樓下叫囂妨害安寧後，始下樓欲
    制止被告等情，業據證人蔡麗琴於原審證述綦詳，足見被告
    與被害人間之口角，係起因於被告妨害安寧行為。另參酌證
    人陳昕陽於原審證稱：「（聽到吵鬧聲的時候，有沒有探頭
    去看是什麼樣的情況？）有」、「（看到什麼？）看到有人
    在樓下大叫」、「（幾個人？）一個」、「（穿什麼樣的衣
    服？）白色衣服」、「（你看得見打人、被打的人的長相嗎
    ？）看不見」、「（衣服呢？）顏色看得見」、「（打人的
    人以及被打的人各穿什麼？）被打的人穿什麼我忘記了，打
    人的人穿白色衣服」等語（見同上筆錄第16、18頁），及證
    人蔡易達於原審證稱：「（就你所看到當時的距離、燈光，
    是否可以辨認出被告的長相？沒有辦法」、「（有沒有辦法
    看出他的穿著？）大約的穿著、顏色」、「（什麼顏色？）
    白色上衣、卡其褲」、「（被害人的穿著？）全身黑」等語
    （見同上筆錄第10頁），益徵本案確係由被告先在其住處一
    樓外大聲吵鬧，始引發陳慧記不滿而下樓與之理論，並非如
    被告所稱係陳慧記先行對其叫囂挑釁甚明。
(六)、辯護意旨雖主張被告係傷害致死，然查，最高法院判決，與
    本件相同或類似持棒球棍或木棍毆打身體相同之頭部、腹部
    或類似部位致死，而判處殺人罪確定之案件，有下列案件可
    參：87年度台上字第1250號、94年度台上字第4125號、94年
    度台上字第4137號、93年度台上字第5968號、93年度台上字
    第4718號、93年度台上字第4682號、91年度台上字第150 號
    、90年度台上字第5633號、90年度台上字第4612號、89年度
    台上字第6580號，依據被害人所受之傷害：「胸腹部鈍傷、
    右肺下葉下緣挫傷瘀血、肝臟嚴重破裂、左顳部鈍器傷（即
    頭部）、背後兩胛部鈍器傷瘀血、右上臂鈍器傷、肱骨骨折
    、兩前臂鈍器防禦性外傷之傷害」（偵查卷112頁鑑定書）
    ，足見被告甲○○於持鋁製球棒連續揮擊被害人之頭、胸、
    腹部等要害，而上開部位均為人體重要部位，以堅硬之鋁製
    球棒重擊，以致人被害人肝臟破裂，右肝葉需切除（偵查卷
    111頁鑑定書反面），足見被害下手之猛，顯非以傷害之犯
    意，而係殺人之犯意甚明。
(七)、被害人陳慧記於送醫抽血之檢測值為170mg/dl（相驗卷第71
    頁病歷），而法務部法醫研究所事後驗血、膽汁、胃內容物
    之酒精成分，分別為75mg/dl，即0.075%，膽汁為90mg/dl，
    胃內容物為97mg/dl，相驗卷第113頁，法務部法醫研究所毒
    物化學檢驗報告），法務部法醫研究所鑑定書所記載「死者
    體內有少量酒精成分，未達酩酊程度」（相驗卷第112頁）
    ，然被害人陳慧記於送醫抽血之紀錄為距離案發最近，法務
    部法醫研究所於事後驗血、膽汁、胃內容物，因被害人送醫
    使用急救藥物，以及酒精代謝問題，自應以被害人陳慧記於
    送醫抽血之檢測值170mg/dl為準，是被害人陳慧記於與被告
    爭執之際，應係酒後，亦即本件應係被告與被害人二人均係
    酒後之狀態。
(八)、綜上，足認被告所辯顯係事後卸責之詞，不足採信。本件事
    證已經明確，被告犯行堪以認定，應依法論科。至被告於原
    審雖聲請傳訊證人黃慶得證明被害人有酗酒習慣，常趁酒意
    向鄰居尋釁，併聲請調閱路口監視錄影帶，然本件衝突係被
    告妨害安寧舉動引發，因之，證人黃慶得所能證明之待證事
    實與本案無重要關聯性，且本件有證人明確之證述，待證事
    實已臻明瞭，無再調查路口監視器錄影之必要，依據刑事訴
    訟法第163條之2第2款、第3款規定，認證人黃慶得並無傳喚
    之必要，亦無再調查路口監視器錄影之必要，此項聲請應予
    以駁回，併此予敘明。
二、論罪科刑部分：
(一)、核被告甲○○所為，係犯刑法第271條第1項之殺人罪。
(二)、原審予被告以論罪科刑固非無見，惟查：(一)、「量刑之輕重
    ，固屬事實審法院得依職權自由裁量之事項，惟仍應受比例
    原則及公平原則之限制，否則其判決即非適法。刑事審判旨
    在實現刑罰權分配的正義，故法院對有罪被告之科刑，應符
    合罪刑相當之原則，使輕重得宜，罰當其罪，以契合社會之
    法律感情，此所以刑法第57條明定科刑時應審酌一切情狀，
    尤應注意該條各款所列事項以為科刑輕重之標準（93年度台
    上字第5073號）」，本件被害人陳慧記於送醫抽血之檢測值
    為170mg/dl，其於案發之際與被告均係酒後，此項事實原判
    決未能注意，而影響量刑審酌。(二)、辯護人於本院審理期日
    稱：「今天我們已經帶二十萬元來，表示我們的誠意，剩下
    的一百萬元，我們願意每個月負擔一萬元，用八年的時間來
    分擔，如果一期不履行，視為全部不履行。如果告訴代理人
    認為現在和解的名義，會影響被害人保護法所得的金額，我
    們願意以奠儀的名義來給付，或者用其他的方式來給付，總
    是希望給予被告、被害人家屬達成和解的目的，請庭上審酌
    我們願意和解的誠意，也給予被告自新的機會」，而附帶民
    事訴訟之訴訟代理人則稱：「我們徵詢過被害人家屬的意見
    ，他們不同意這樣的條件，我們願意將附民案件移民庭繼續
    審理」等情，原判決未及斟酌，致量刑之審酌容有未洽，是
    被告上訴意旨略以係傷害致死，指摘原判決不當，雖無理由
    ，惟原判決既有可議，自應將原判決予以撤銷改判。
(三)、爰審酌被告前無任何刑事犯罪紀錄，此有臺灣高等法院被告
    前案紀錄表附卷可稽，惟與被害人陳慧記並無夙怨嫌隙，僅
    因被害人勸阻莫叫囂妨害安寧細故，即萌生殺意，持球棒猛
    毆痛擊被害人致死手段兇殘，犯罪所生損害甚鉅，然犯罪後
    坦承持棒毆擊被害人，及被告與被害人均處於酒後狀態，與
    辯護人於本院審理期日稱：「今天我們已經帶二十萬元來，
    表示我們的誠意，剩下的一百萬元，我們願意每個月負擔一
    萬元，用八年的時間來分擔，如果一期不履行，視為全部不
    履行。如果告訴代理人認為現在和解的名義，會影響被害人
    保護法所得的金額，我們願意以奠儀的名義來給付，或者用
    其他的方式來給付，總是希望給予被告、被害人家屬達成和
    解的目的，請庭上審酌我們願意和解的誠意，也給予被告自
    新的機會」，而附帶民事訴訟之訴訟代理人則稱：「我們徵
    詢過被害人家屬的意見，他們不同意這樣的條件，我們願意
    將附民案件移民庭繼續審理」等情，與最高法院與本件情節
    相同或類似，即持棍毆打殺人但犯後態度良好之確定案件之
    量刑標準（量處有期徒刑十五年之案件，如卷附之93年度台
    上字第3630號、90年度台上字第1955號、90年度台上字第66
    2 號）等一切情狀，量處有期徒刑拾伍年，並以被告犯罪之
    性質認為有褫奪公權之必要，依刑法第37條第2項規定，宣
    告褫奪公權陸年。
(四)、扣案之鋁製球棒一支為被告所有供毆擊被害人陳慧記致死所
    用之物，業據被告陳明在卷，應依刑法第38條第1項第2款規
    定宣告沒收。至扣案卡其色七分褲及白色短袖上衣各一件雖
    為被告行兇時所穿著之物品，惟該等物品為一般人外出所需
    穿著之物，非被告用以遂行其殺人犯行所用之物，而扣案深
    藍色白條短袖上衣一件則與本案無關，均不宣告沒收。
據上論斷，應依刑事訴訟法第369條第1項前段、第364條、第299
條第1項前段，刑法第271條第1項、第37條第2項、第38條第1項
第2款，判決如主文。
本案經檢察官侯千姬到庭執行職務。
中    華    民    國    95    年    1     月    4     日
                  刑事第十七庭  審判長法  官  鄭文肅
                                      法  官  林瑞斌
                                      法  官  施俊堯
以上正本證明與原本無異。
如不服本判決，應於收受送達後十日內向本院提出上訴書狀，其
未敘述上訴之理由者並得於提起上訴後十日內向本院補提理由書
（均須按他造當事人之人數附繕本）。
                                      書記官  陳彥蕖
中    華    民    國    95    年    1     月    4     日
附錄：本案論罪科刑法條全文
中華民國刑法第271條
(普通殺人罪)
殺人者，處死刑、無期徒刑或十年以上有期徒刑。
前項之未遂犯罰之。
預備犯第一項之罪者，處二年以下有期徒刑。


司法院資訊處製作；財團法人民間司法改革基金會備份。
